最高法院刑事判決　　　　　　　　　　　　　　　八十七年度台上字第三七四二號
　　上　訴　人　乙○○
　　　　　　　　甲○○
　　共　　　同
　　選任辯護人　王成彬律師
右上訴人等因偽造文書案件，不服台灣高等法院台南分院中華民國八十七年四月八日
第二審更審判決（八十六年度上更(一)字第四七九號，起訴案號：台灣台南地方法院檢
察署八十四年度偵字第二七三六、九一二二號），提起上訴，本院判決如左：
    主  文
上訴駁回。
    理  由
本件原判決認定：上訴人乙○○於民國八十年間係任台南縣南化鄉鄉長；甲○○則為
該鄉鄉公所農業課技士。緣台灣省政府農林廳水土保持局（下稱水土保持局）為辦理
「八十一年度山坡地農村地區綜合發展計畫」，將該鄉東和村烏山地區列為該計畫辦
理地區，有關工程用地使用權取得，經水土保持局第四工程所於八十年十月二日函請
該鄉公所，於同年十月三十日前取得土地使用同意書，以便辦理工程發包手續。乙○
○、甲○○明知該地區內有關鄭錦德私人共有土地部分，僅取得鄭錦德口頭同意而已
，尚未取得鄭錦德出具之同意書，竟為使該工程能順利發包施工以便繁榮地方，竟共
同於八十年十月十五日，在其職務上所掌之公文書即南化鄉鄉公所八十所農字第五八
八二號函內，登載「辦理本鄉八十一年度山坡地農村發展綜合規劃計畫，烏山地區用
地同意書業已取得，請貴所進行各項計畫工作」之不實事項，持以行使而發函予水土
保持局第四工程所，致不知情之水土保持局第四工程所誤信為真，遂陸續發包施工，
足生損害於水土保持局第四工程所對於相關工程之規劃執行等情。係以本件烏山遊樂
區內有關使用告訴人鄭錦德私人共有土地部分，僅取得鄭錦德口頭同意，尚未取得其
同意書之事實，為上訴人乙○○所是認，上訴人甲○○復承認其於簽辦上開公文時，
並未見到鄭錦德所出具之同意書無訛。且由卷附之「臺灣省坡地農村綜合發展計畫實
施要點」中：「貳、計畫辦理機關：……三、執行機關：縣（市）政府、鄉（鎮、市
）公所、水土保持局各工程所。……」、「肆、計畫提審：一、規劃計畫：（一）省
轄市政府、鄉（鎮、市）公所，於每年一月底前，將轄內預定辦理規劃地區於徵得居
民同意後，連同各項基本資料，除省轄市政府逕報水土保持局外，均應函報縣政府初
審後，彙報水土保持局。……」、「伍、計畫執行程序及有關規定：……二、建設計
畫：（一）公共及公用設施：１設施所需用地，由『地方自行協議取得』，並於年度
建設計畫提送前取得『土地使用同意書』。……」等相關規定，即可明顯認定南化鄉
公所應屬該鄉東和村烏山地區辦理「八十一年度山坡地農村地區綜合發展計畫」之執
行機關之一，與水土保持局第四工程所、台南縣政府同為執行機關無訛，且由水土保
持局第四工程所於八十年十月二日以水土四（三）字第四一七三號函，通知南化鄉公
所：「八十一年度山坡地農村地區綜合發展計畫－規劃建設（八十一農建－八‧七－
林－三三（三））農村社區改善工程用地，惠請於十月三十日前取得同意書並函復本
所（該同意書留存貴所），俾便辦理發包手續」云云，亦有該公函影本附卷可稽，益
足證明本件烏山地區內設施土地使用同意書之取得，應為南化鄉公所應負責之事項。
次查辦理「八十一年度山坡地農村地區綜合發展計畫」地區，須由欲辦理地區之鄉公
所於徵得居民同意後，連同各項基本資料，主動函報縣政府初審後，再彙報水土保持
局，且有關公共及公用設施土地之使用同意書，須鄉公所自行協議取得才能辦理發包
施工，上開「臺灣省坡地農村綜合發展計畫實施要點」規定甚明，參照證人即水土保
持局第四工程所主任阮亞興、本件烏山地區辦理「八十一年度山坡地農村地區綜合發
展計畫」之承辦人鄭泰山於原法院審理時均證稱：「我們有發文給鄉公所，是要準備
動工、發包、施工，若是無法取得用地同意書，我們工程就取消」云云，益堪佐證，
而上開相關規定，應為時任南化鄉鄉長之乙○○，及該鄉鄉公所農業課技士之甲○○
二人職務上所應知悉者。然上訴人乙○○、甲○○於接獲水土保持局第四工程所前開
八十年十月以水土四（三）字第四一七三號函，要求取得烏山遊樂區內設施土地使用
同意書後，竟於八十年十月十五日，在其職務上所掌之公文書，即南化鄉鄉公所八十
所農字第五八八二號函內，登載「辦理本鄉八十一年度山坡地農村發展綜合規劃計畫
，烏山地區用地同意書業已取得，請貴所進行各項計畫工作」等內容，有該公函影本
附卷堪憑（見外放證物卷），復為上訴人乙○○、甲○○二人所是認。足見其二人均
明知並未取得鄭錦德之土地使用同意書，竟由甲○○簽辦、乙○○判行，基於共同犯
意之聯絡，在上開回函內登載「烏山地區用地同意書業已取得」之不實事項，且渠等
亦知悉倘無法取得土地使用同意書該工程將會取消，而影響南化鄉地方之繁榮，因此
上訴人乙○○、甲○○二人應是為使該工程得以順利發包施工並繁榮地方，才故為上
開不實事項之登載，並持以行使而發函予水土保持局第四工程所，致使不知情之水土
保持局第四工程所誤信為真，遂陸續發包施工，而足生損害於水土保持局第四工程所
對於相關工程之規劃執行，為其所憑之證據及認定理由。而以上訴人等否認有上揭犯
行，上訴人乙○○並辯稱：土地使用同意之取得，係由水土保持局成立一個委員會去
處理，並非屬鄉公所應處理之公務，且告訴人鄭錦德共有私人土地部分，曾經伊當面
與鄭錦德協調，獲得其口頭同意，後來委員會疏未取得鄭錦德出具之同意書，伊並不
知情，伊並無登載不實之故意云云；甲○○則辯稱：是鄉長交給伊辦理發函，伊並不
知情，伊無何為不實登載之故意云云，均為飾卸之詞，不足採取，在理由內依憑卷證
資料，一一指駁。又說明證人阮亞興、鄭泰山於原審另稱：取得土地使用同意書，不
論是口頭同意或書面同意，工程所均不介入，只要鄉公所函覆即可云云，然核與前述
「台灣省坡地農村綜合發展計畫實施要點」相關規定不符，不足採為上訴人等有利認
定之理由。因認上訴人乙○○、甲○○所為，係犯刑法第二百十六條、第二百十三條
之行使公務員明知不實事項登載於職務上所掌公文書罪。其二人於登載不實事項後，
復持以行使，則其登載不實之低度行為，應為持以行使之高度行為所吸收，不另論罪
。上訴人二人間，有犯意聯絡及行為分擔，均屬共同正犯。乃撤銷第一審不當之判決
，適用上開法條及同法第二十八條、第七十四條第一款，並審酌一切情狀，論上訴人
等二人以共同行使公務員明知為不實之事項，而登載於職務上所掌之公文書，足以生
損害於公眾罪，各判處有期徒刑壹年。並以上訴人等二人前均未曾受有期徒刑以上刑
之宣告，有臺灣臺南地方法院檢察署刑案資料查註紀錄表可憑，且其係為使可繁榮地
方之工程得以順利發包施工，始誤觸刑章，犯罪情節非重，且屬偶發初犯，經此偵審
程序及刑之宣告教訓後，當知所警惕，而無再犯之虞，認所宣告之刑以暫不執行為適
當，均併宣告緩刑二年。經核於法尚無違誤。上訴意旨，仍執陳詞，否認有犯罪故意
，並就原審採證認事職權之適法行使，任意指為違背法令，非有理由，應予駁回。
據上論結，應依刑事訴訟法第三百九十六條第一項，判決如主文。
中      華      民      國    八十七    年     十一     月      五      日
                              最高法院刑事第五庭
                                  審判長法官  黃  劍  青
                                        法官  劉  敬  一
                                        法官  林  增  福
                                        法官  邵  燕  玲
                                        法官  張  清  埤
      右正本證明與原本無異
                                              書  記  官
中      華      民      國    八十七    年     十一     月     十一     日
